ACORDAO-COMPLETO-2340382

ACÓRDÃO 805/2019 ATA 3/2019 - SEGUNDA CÂMARA

VISTOS, relatados e discutidos estes autos de Tomada de Contas Especial instaurada pela Caixa Econômica Federal, em desfavor da Sra. Ana Maria Silva de Lima, ex-empregada da referida empresa pública, que exercia, à época dos fatos, a função de gerente de atendimento da Agência Jatiúca/AL, em razão de prejuízo causado à instituição decorrente de movimentações irregulares,
ACORDAM os Ministros do Tribunal de Contas da União, reunidos em Sessão da Segunda Câmara, com fundamento nos arts. 1º, inciso I, 16, inciso III, alíneas "b" e "d", da Lei nº 8.443, de 16 de julho de 1992, c/c os arts. 19 e 23, inciso III, da mesma Lei, e com arts. 1º, inciso I, 209, incisos II e IV, 210 e 214, inciso III, do Regimento Interno do TCU, em:
9.1. julgar irregulares as contas da Sra. Ana Maria Silva de Lima (CPF XXX.084.254-XX) , e condená-lo ao pagamento das quantias abaixo discriminadas, com a fixação do prazo de 15 (quinze) dias, a contar da notificação, para comprovar, perante o Tribunal (art. 214, inciso III, alínea "a", do Regimento Interno) , o recolhimento das dívidas aos cofres da Caixa Econômica Federal (CEF) , atualizadas monetariamente e acrescidas dos juros de mora, calculados, respectivamente, a partir das datas de ocorrência abaixo discriminadas, até a data do recolhimento, na forma prevista na legislação em vigor:
	DATA
	VALOR (R$) 
	DATA
	VALOR (R$) 
	DATA
	VALOR (R$) 

	29/08/2006
	500,00
	01/09/2006
	200,00
	04/09/2006
	150,00

	05/09/2006
	200,00
	08/09/2006
	150,00
	11/09/2006
	150,00

	25/09/2006
	2.500,00
	26/09/2006
	700,00
	27/09/2006
	1.098,00

	28/09/2006
	900,00
	29/09/2006
	2.000,00
	02/10/2006
	2.000,00

	16/10/2006
	2.300,00
	23/10/2006
	900,00
	25/10/2006
	460,00

	26/10/2006
	200,00
	27/10/2006
	200,00
	31/10/2006
	3.000,00

	01/11/2006
	400,00
	03/11/2006
	8.500,00
	06/11/2006
	5.500,00

	07/11/2006
	400,00
	08/11/2006
	150,00
	09/11/2006
	200,00

	10/11/2006
	190,00
	10/11/2006
	180,00
	13/11/2006
	200,00

	28/11/2006
	1.000,00
	28/11/2006
	4.300,00
	14/12/2006
	400,00

	18/12/2006
	200,00
	29/12/2006
	300,00
	29/12/2006
	100,00

	02/01/2007
	500,00
	08/01/2007
	300,00
	23/01/2007
	260,00

	26/01/2007
	200,00
	30/01/2007
	130,00
	31/01/2007
	630,00

	08/02/2007
	6000,00
	12/02/2007
	500,00
	14/02/2007
	400,00

	14/02/2007
	500,00
	18/02/2007
	700,00
	22/02/2007
	800,00

9.2. aplicar à Sra. Ana Maria Silva de Lima (CPF XXX.084.254-XX) a multa prevista no art. 57 da Lei nº 8.443, de 16 de julho de 1992, c/c o art. 267 do Regimento Interno, no valor de R$ 6.000,00 (seis mil reais) , com a fixação do prazo de quinze dias, a contar da notificação, para comprovar, perante o Tribunal (art. 214, inciso III, alínea "a", do Regimento Interno) , o recolhimento da dívida ao Tesouro Nacional, atualizada monetariamente desde a data do presente Acórdão até a do efetivo recolhimento, se for paga após o vencimento, na forma da legislação em vigor;
9.3. autorizar, desde já, se requerido, o pagamento das dívidas mencionadas nos itens 9.1 e 9.2 acima, em até 36 (trinta e seis) parcelas mensais consecutivas, nos termos do art. 26 da Lei n.º 8.443, de 16 de junho de 1992, c/c o art. 217 do Regimento Interno, fixando à Responsável o prazo de 15 (quinze) dias, a contar do recebimento da notificação, para comprovar perante o Tribunal o recolhimento da primeira parcela, e de trinta dias, a contar da parcela anterior, para comprovar os recolhimentos das demais parcelas, devendo incidir sobre cada valor mensal, atualizado monetariamente, os juros devidos, na forma prevista na legislação em vigor;
9.4. alertar a Responsável que a falta de comprovação dos recolhimentos de qualquer parcela importará o vencimento antecipado do saldo devedor, nos termos do § 2º do art. 217 do Regimento Interno deste Tribunal;
9.5. determinar à Secex/AL que inclua nas notificações para o pagamento dos valores mencionados nos itens 9.1 e 9.2 o disposto nos itens 9.3 e 9.4, com fundamento no art. 15 e no art. 18, inciso II, alínea "a", da Resolução n.º 170, de 30 de junho de 2004;
9.6. autorizar, desde logo, nos termos do art. 28, inciso II, da Lei nº 8.443, de 1992, a cobrança judicial das dívidas, caso não atendidas as notificações; e
9.7. encaminhar cópia da presente deliberação à Procuradoria da República no Estado de Alagoas, nos termos do § 7º do art. 209 do Regimento Interno do TCU, para adoção das medidas que entender cabíveis, com a informação de que a decisão está sujeita a Recurso de Reconsideração previsto no art. 285 do RI/TCU.

Tomada de Contas Especial instaurada pela Caixa Econômica Federal, em desfavor da Sra. Ana Maria Silva de Lima, ex-empregada da referida empresa pública, que exercia, à época dos fatos, a função de gerente de atendimento da Agência Jatiúca/AL, em razão de prejuízo causado à instituição decorrente de movimentações irregulares.

Segunda Câmara

Caixa Econômica Federal.

3. Interessados/Responsáveis:
3.1. Interessado: Caixa Economica Federal (00.360.305/2628-18)
3.2. Responsável: Ana Maria Silva de Lima (XXX.084.254-XX).

13.1. Ministros presentes: Ana Arraes (Presidente), Augusto Nardes e Raimundo Carreiro (Relator).
13.2. Ministro-Substituto convocado: Marcos Bemquerer Costa.
13.3. Ministro-Substituto presente: André Luís de Carvalho.

RAIMUNDO CARREIRO

Tratam os autos de Tomada de Contas Especial instaurada pela Caixa Econômica Federal, em desfavor da Sra. Ana Maria Silva de Lima, ex-empregada da referida empresa pública, que exercia, à época dos fatos, a função de gerente de atendimento da Agência Jatiúca/AL, em razão de prejuízo causado à instituição decorrente de movimentações irregulares.
EXAME PRELIMINAR
2.	Não houve exame preliminar nos autos. No entanto, o disposto no art. 4º da IN-TCU nº 56/2007 foi observado, vez que constam nos autos os documentos elencados no referido dispositivo normativo que se enquadram ao caso vertente e que possibilitam a análise do mérito da questão em debate e o amplo exercício do contraditório e do direito de defesa.
INSTRUÇÃO INICIAL
3.	Encaminhados os autos à Unidade Técnica, esta, por meio da instrução inicial contida à peça 4, propôs, com fundamento no art. 93 da Lei 8.443/92, nos arts. 169, inciso VI, 199, § 2º, e 213 do RITCU e nos arts. 6º, inciso I, e 19 da IN TCU 71/2012, o arquivamento do processo em relação às contas da Sra. Ana Maria Silva de Lima (CPF: XXX.084.254-XX) , sem cancelamento do débito lá detalhado.
PARECER DO MINISTÉRIO PÚBLICO QUE ATUA JUNTO A ESTE TRIBUNAL DE CONTAS DA UNIÃO
4.	O i. representante do Ministério Público, Procurador Marinus Eduardo De Vries Marsico, discordou, todavia, da aludida proposta, opinando, em virtude da gravidade e da reprovabilidade dos fatos narrados, pelo prosseguimento da presente Tomada de Contas Especial (Peça 6) .
Acórdão 7850/2018-TCU-Segunda Câmara
5.	Ao apreciar a questão, a 2ª Câmara deste e. TCU deliberou pelo prosseguimento da presente Tomada de Contas Especial e determinou, por conseguinte, a citação da Sra. Ana Maria Silva de Lima para apresentar alegações de defesa ou recolher aos cofres da Caixa Econômica Federal os valores relacionados na referida deliberação, atualizados monetariamente desde as datas de ocorrência até o efetivo recolhimento, decorrentes da movimentação fraudulenta de contas bancárias de clientes para sua conta pessoal (Peça 11) .
CITAÇÃO
6.	Conforme AR incluso à peça 15, a responsável foi regularmente citada, mas, nada obstante, não ofertou alegações de defesa, nem recolheu o débito a ela imputado aos cofres da CEF.
INSTRUÇÃO FINAL
7.	Instruído o feito, a Unidade Técnica apresentou proposta final de encaminhamento acorde, que, nos termos do inciso I, §3º do art. 1º da Lei nº 8.443/92 transcrevo (Peças 16/17) :
" (...) 
INTRODUÇÃO
1.	Trata-se de tomada de contas especial (TCE) instaurada pela Caixa Econômica Federal (Caixa) em razão de dano aos cofres da instituição no montante total de R$ 76.852,17, em valores históricos, decorrente de movimentações irregulares realizadas por Ana Maria Silva de Lima, demitida por justa causa, ex-gerente de atendimento da Agência Jatiúca/AL, na conta bancária de cliente daquela Instituição.
HISTÓRICO
2.	Em 21/6/2007, a Caixa designou uma Comissão de Apuração de Responsabilidade para apurar, no âmbito da agência Jatiúca/AL, as responsabilidades por movimentações de valores na conta titulada por Renivaldo Batista da Silva, contestada pelo cliente em 24 de maio de 2007 (peça 1, p. 6) .
3.	O cliente acima prestou termo de declaração no âmbito do Processo Disciplinar Civil AL 2392.2007.A.000165, no qual aduziu, em parte, o seguinte (peça 1, p. 13-14) :
...que abriu uma nova conta corrente na Agência Jatiúca a convite da empregada ANA MARIA; que não lembra de ter assinado autorização para débito em conta; que a finalidade dessa nova conta foi aumentar o limite de Crédito do Cartão de Crédito e do Cheque Especial, proposta feita pela empregada ANA MARIA, ocasião em que lhe foi entregue vários papéis para serem assinados sob a alegação do aumento do limite do cartão crédito e do cheque especial; que em confiança assinou sem ler todos os formulários apresentados (Contrato de Crédito Rotativo, Crédito Direto ao Consumidor e Crédito Pessoal) , visto que ela estava ocupando a função de gerente e por tratar-se de pessoa da família (prima legítima) ; que recebeu um cartão amarelo (débito) e o Cartão de Crédito da conta da 2920-0 em sua residência e que nunca recebeu o cartão azul (cheque especial) ; que o atendimento era exclusivo com a empregada ANA MARIA; que não liberou nenhum empréstimo de CDC em conta corrente, nem pela Internet, nem pelo terminal de autoatendimento; que passou a senha pessoal para a gerente ANA MARlA em confiança; que contratou o limite inicial do Crédito Rotativo em 22/08/2006, mas não foi informado do valor do limite de crédito; que não tomou conhecimento dos aumentos no limite do Crédito Rotativo em 31/10/2006 para R$8.000,00 (oito mil reais) e 29/12/2006 para R$12.300,00 (doze mil e trezentos reais) e que não apresentou renda adicional para esses aumentos de limites; que ficou sabendo pelo gerente geral da época que os valores debitados na sua conta pela empregada ANA MARIA estavam sendo creditados na conta da própria empregada; que quando tomou conhecimento do fato, autorizou a quebra do sigilo bancário, assim como declarou que não autorizou a CAIXA ou qualquer empregado a fazer débito em sua conta 2920-0 ou transferências para outras contas; que só reconhece os valores a débito dos cheques assinados por ele e que lembra de ter feito apenas um saque com o cartão; que no dia 11 de agosto, sábado passado, por volta das 20h00mim recebeu várias ligações da arrolada pelo celular, onde ela tentou amedrontá-lo, como se estivesse irritada, tendo respondido a altura e não mais atendido as ligações; que até a presente data vem sofrendo constrangimentos e cobranças indevidas; que acha fundamental serem ouvidos os empregados HÉLIO, SÍLVIA e JURANDI, porque o primeiro contato foi feito com Sílvia a qual lhe encaminhou ao gerente geral HÉLIO, que em conversa com os dois tomou conhecimento do montante que teria sido lesado, em torno de R$50.000,00 (cinquenta mil reais) , e que inclusive o gerente Hélio informou que as movimentações teriam saído da sua conta para a conta da ANA MARIA, e que o JURANDI substituiu o HELIO na gerência geral,
4.	A Comissão do Processo de Apuração de Responsabilidade Disciplinar e Civil apresentou o Relatório Conclusivo em 11/1/2008 (peça 1, p. 15-23) . O relatório detalha que a referida empregada da Caixa efetuou transferências de valores da conta corrente do cliente acima nominado para a conta de poupança da própria empregada. As transferências realizadas entre 29/8/2006 e 22/2/2007, período em que a empregada respondia pela gerência de atendimento da agência, somaram R$ 50.548,00, em valores históricos.
4.1.	O modo de operar da ex-empregada consistia na concessão de créditos e empréstimos ao cliente acima indicado e, ao mesmo tempo, transferia os valores para sua conta de poupança. As transferências listadas no Relatório foram as seguintes (peça 1, p. 17-18) :
	DATA
	VALOR (R$) 
	DATA
	VALOR (R$) 
	DATA
	VALOR (R$) 

	29/08/2006
	500,00
	01/09/2006
	200,00
	04/09/2006
	150,00

	05/09/2006
	200,00
	08/09/2006
	150,00
	11/09/2006
	150,00

	25/09/2006
	2.500,00
	26/09/2006
	700,00
	27/09/2006
	1.098,00

	28/09/2006
	900,00
	29/09/2006
	2.000,00
	02/10/2006
	2.000,00

	16/10/2006
	2.300,00
	23/10/2006
	900,00
	25/10/2006
	460,00

	26/10/2006
	200,00
	27/10/2006
	200,00
	31/10/2006
	3.000,00

	01/11/2006
	400,00
	03/11/2006
	8.500,00
	06/11/2006
	5.500,00

	07/11/2006
	400,00
	08/11/2006
	150,00
	09/11/2006
	200,00

	10/11/2006
	190,00
	10/11/2006
	180,00
	13/11/2006
	200,00

	28/11/2006
	1.000,00
	28/11/2006
	4.300,00
	14/12/2006
	400,00

	18/12/2006
	200,00
	29/12/2006
	300,00
	29/12/2006
	100,00

	02/01/2007
	500,00
	08/01/2007
	300,00
	23/01/2007
	260,00

	26/01/2007
	200,00
	30/01/2007
	130,00
	31/01/2007
	630,00

	08/02/2007
	6000,00
	12/02/2007
	500,00
	14/02/2007
	400,00

	14/02/2007
	500,00
	18/02/2007
	700,00
	22/02/2007
	800,00

					TOTAL
	50.548,00

4.2.	A ex-empregada da Caixa, Ana Maria Silva de Lima, negou-se a receber a notificação emitida no âmbito do processo disciplinar, o que ensejou na entrega por meio de oficial de justiça cartorário em 14/8/2007 e em 19/9/2007 por publicação no Jornal Gazeta de Alagoas (peça 1, p. 37- 40) .
4.3.	Segundo o relatório, a referida empregada realizou as seguintes operações de crédito para viabilizar os saques na conta do cliente (peça 1, p. 19-20) :
	DATA
	VALOR (R$) 
	TIPO

	22/8/2006
	3.900,00
	Limite de crédito rotativo

	25/9/2006
	6.000,00
	Crédito Direto ao Consumidor Salário

	29/9/2006
	2.000,00
	Crédito Direto ao Consumidor Salário

	2/10/2006
	2.500,00
	Crédito Direto ao Consumidor Salário

	16/10/2006
	2.800,00
	Crédito Direto ao Consumidor Salário

	25/10/2006
	450,00
	Crédito Direto ao Consumidor Automático

	31/10/2006
	8.000,00
	Retificação do limite de crédito rotativo para esse valor

	3/11/2006
	9.500,00
	Dois Crédito Direto ao Consumidor (3.500,00 e 6.000,00) 

	6/11/2006
	800,00
	Crédito Direto ao Consumidor Salário

	6/11/2006
	3.800,00
	Crédito Direto ao Consumidor Turismo

	28/11/2006
	6.000,00
	Crédito Direto ao Consumidor Turismo

	28/12/2006
	121,50
	Crédito Direto ao Consumidor Salário

	29/12/2006
	12.300,00
	Retificação do limite de crédito rotativo para esse valor

	05/1/2007
	517,00
	Crédito Direto ao Consumidor Salário

	8/2/2007
	8.604,97
	Empréstimo de Crédito Pessoal

4.4.	Registra o relatório que a comprovação de que foi a referida empregada quem efetuou os lançamentos a débito e a crédito está nos registros com o login C010384 que corresponde a sua matrícula, nos relatórios de transações estornadas autorizadas (LTEA) , do período da fraude.
4.5.	Destaca, ainda, que o sr. Renivaldo, cliente titular da conta em questão, tinha conhecimento da movimentação anormal da sua conta, porque no período de 15/1/2007 a 19/9/2007 foram devolvidos 32 cheques sem fundos, sendo onze cheques pela segunda vez. Ademais, todos os contratos de créditos/empréstimos estão assinados pelo cliente, mas ele alega que assinou os papéis que lhe foram entregues quando da abertura da conta pela ora responsável neste processo, sem ler e em confiança para ela estar como gerente e ser sua prima legítima.
5.	O relatório questiona a declaração do cliente, de que assinou os documentos sem ler, pois se trata de comportamento não condizente com pessoa ocupante do cargo de delegado da Polícia Civil de Alagoas.
6. O relatório da comissão disciplinar indica que a empregada descumpriu os seguintes normativos internos:
	a) MN CR 115 - GESTÃO DO RISCO OPERACIONAL, pela falta de diligência no acompanhamento dos processos sob sua responsabilidade, mediante controle efetivos e sistemáticos.
	3.2 Todos os empregados e prestadores de serviço são responsáveis pela adoção de medidas comportamentais que evitem a exposição a riscos, no limite de suas atribuições.
	b) MN CO 020 037 CONTA CORRENTE PESSOA FÍSICA
3.6.3.1 A movimentação por meio de Débito Autorizado utiliza o formulário Aviso de Débito MO 37017 e é precedida de autorização formal do titular ou de seu representante legal;
3.6.3.1.1 A autorização é fornecida por escrito ou com o preenchimento do MO 37040, com estipulação de prazo de validade, que pode ser indeterminado por meio de documento formal assinado pelo (s) titular (es) da conta;
4.3.13.1 Para os lançamentos manuais, a débito ou crédito, é obrigatório o preenchimento de formulário próprio da transação, independentemente do canal utilizado ser a EO ou EF:
4.3.13.1.1 Nas transações efetuadas na EO o empregado deve anotar o NSU no local destinado à autenticação mecânica;
4.3.13.2 Os formulários utilizados para lançamentos manuais sem a presença do Cliente, a débito ou crédito, devem ser assinados por dois empregados CAIXA, sendo um obrigatoriamente detentor de cargo em comissão de gerência.
c) MN CO 020 038 CONTA CORRENTE PESSOA FÍSICA
3.6.3.1 A movimentação por meio de Débito Autorizado utiliza o formulário Aviso de Débito MO 37017 e é precedida de autorização formal do titular ou de seu representante legal;
3.6.3.1.1 A autorização é fornecida por escrito ou com o preenchimento do MO 37040, com estipulação de prazo de validade, que pode ser indeterminado por meio de documento formal assinado pelo (s) titular (es) da conta;
4.3.10.1 Para os lançamentos manuais, a débito ou crédito, é obrigatório o preenchimento de formulário próprio da transação, independentemente do canal utilizado ser a EO ou EF;
4.3.10.1.1 Nas transações efetuadas na EO o empregado deve anotar o NSU no local destinado à autenticação mecânica;
4.3.10.2 Os formulários utilizados para lançamentos manuais sem a presença do Cliente, a débito ou crédito, devem ser assinados por dois empregados CAIXA, sendo um obrigatoriamente detentor de cargo em comissão de gerência.
7.	O relatório considera haver a presença de circunstâncias agravantes nas condutas da empregada: (i) prática abusiva da empregada Ana Maria Silva de Lima em efetuar débitos na conta do cliente Renivaldo Batista da Silva em contrapartida de créditos sem autorização, em conta de poupança de sua titularidade; (ii) dificultar em todas as tentativas de entrega, o recebimento da notificação de abertura desse processo de apuração, abrindo mão da ampla defesa e do princípio do contraditório (fls. 10, 11, 220, 223 a 230, e 287 a 289) ; (iii) existência de representação criminal contra a arrolada Ana Maria Silva de Lima, solicitada em 31 JUL 2007 pelo cliente à Superintendência da Polícia Federal - Seccional de Alagoas.
8.	A comissão conclui que a empregada descumpriu as normas internas da Instituição, agiu com dolo e causou prejuízo aos cofres da Caixa de R$68.133,35, atualizado em 1/11/2007, e que deve ressarcir os valores desviados para sua conta de poupança de modo a liquidar os empréstimos concedidos e, que os saldos remanescentes desses créditos, devem ser cobrados do cliente Renivaldo Batista da Silva.
9.	O processo foi submetido ao Jurídico Regional da Caixa que se pronunciou em 20/3/2008, por meio da Nota Jurídica 16/2008 (peça 1, p. 24-29) . Consignou que o momento oportuno para apresentação da defesa ainda não tinha ocorrido e recomendou que a arrolada fosse cientificada "quanto à abertura para o prazo de defesa, ainda que isso implique a repetição dos atos anteriormente praticados, para que não haja dúvida quanto ao resguardo do Princípio do Contraditório e da Ampla Defesa". Concluiu por anuir com a atribuição da responsabilidade civil à sra. Ana Maria Silva de Lima e que "devem os valores relativos à movimentação irregular serem ressarcidos ao cliente, mediante liquidação dos empréstimos concedidos, e que os saldos remanescentes desses créditos devem ser cobrados do cliente Renivaldo Batista da Silva".
10.	O Conselho Disciplinar Regional Recife, da Caixa, por meio da Resolução 035/2008, de 27/8/2008, decidiu, por unanimidade, pela rescisão do contrato de trabalho por justa causa da empregada Ana Maria Silva de Lima, por considerar que houve quebra da fidúcia o que impede a manutenção do contrato de trabalho. Decidiu, ainda, pela imputação da responsabilidade civil à mesma empregada, em razão do nexo de causalidade entre os atos irregulares praticados e o prejuízo causado à Caixa (peça 1, p. 41-42) .
11.	A sra. Ana Maria Silva de Lima interpôs recurso contra a referida decisão em 29/9/2008 (peça 1, p. 43-48) . Alegou estar desde julho/2007 acometida por problemas de saúde e que seu afastamento do trabalho vem sendo renovado por perícias do INSS. Manifestou surpresa ao ter conhecimento da rescisão do contrato de trabalho e que o processo disciplinar teria tramitado durante a suspensão do seu contrato de trabalho, por afastamento para tratamento de saúde. Que não foi ouvida e não pode apresentar defesa.
12.	Em 16/1/2009 foi emitida a Nota Jurídica 003/2009 para análise jurídica do recurso interposto pela empregada (peça 1, p. 30-36) . O Jurídico concluiu não estarem presentes as Condições de Pressuposto do Recurso, em razão da intempestividade.
13.	O Conselho Disciplinar da Matriz da Caixa, por meio da Resolução CDM 060/2009, Turma 1, de 21/5/2009, decidiu, por unanimidade, em 2ª instância (peça 1, p. 49) :
negar provimento ao recurso da Ana Maria Silva de Lima, mantendo a penalidade administrativa de rescisão do contrato de trabalho por justa causa, tendo em vista o enquadramento de sua conduta nos subitens 11.2.1.11 - "descumprir leis, regulamentos, normas e atos da Administração", 11.2.1.22 - "escriturar voluntariamente com inexatidão documentos e outros papéis ou informá-los incorretamente" e 11.3.1.4 - "improbidade" do Regulamento de Pessoal da CAIXA (MN RH 053) . DECIDE, ainda, por unanimidade, pela manutenção da imputação de responsabilidade civil, conforme valores apurados nos autos. O Conselho entendeu que o recurso da empregada Ana Maria Silva de Lima não trouxe elementos de fato ou de direito que pudessem reformar a decisão proferida em 1ª Instância.
14.	Foi juntado aos autos cópia do relatório do Inquérito Policial 0409/2008-SR-DPF/AL, de 20/10/2010, que teve como indiciada a Ana Maria Silva de Lima, por incidência no art. 312 do Código Penal [Crime de Peculato] (peça 1, p. 54-57) .
15.	Também foram acostados ao processo cópias de (i) relatórios extraídos de sistemas informatizados da Caixa acerca da movimentação bancária e de empréstimos, envolvendo a conta do sr. Renivaldo Batista da Silva (peça 1, p. 58-81 e peça 2, p. 1-41) ; (ii) certidão cartorária relativa a imóveis de propriedade de Ana Maria Silva de Lima (peça 1, p. 45) ; (iii) certidões cartorárias negativas (peça 1, p. 46-47) .
16.	A Caixa decidiu instaurar a tomada de contas especial apenas em 2015 (peça 1, p. 48-52) , tendo expedido notificação à responsável em 13/4/2015 (peça 1, p. 53-62) .
17.	Além disso, no âmbito da Agência da Caixa do Bairro da Jatiúca, em Maceió/AL, foi anexado um novo demonstrativo de débito, em que se acrescentou aos valores originais do débito os prejuízos ocorridos com a contratação dos empréstimos (peça 2, p. 50-51) , perfazendo-se um total de R$ 76.852,17, sendo R$ 50.548,00 relativos aos valores transferidos e sacados da conta poupança da Senhora Ana Maria Silva de Lima (grifei) (peça 2, p. 55) .
17.1.	Iniciada a fase de notificação em 9/4/2015, registrada no 2º Registro de Títulos de Documentos, em 13/4/2015, pelo valor original de R$ 76.852,17, com data de ocorrência em 28/11/2008, os quais, atualizados à data em pauta, formavam o montante de R$ 138.941,36 (peça 2, p. 63) .
18.	O Relatório do Tomador de Contas 10/2016, de 31/10/2016 (peça 2, p. 64-66) , consignou a responsabilidade da Senhora Ana Maria Silva de Lima no valor de R$ 76.852,17, correspondente às movimentações indevidas (R$ 50.548,00) e concessões irregulares de empréstimos ao cliente, Sr. Renivaldo Batista da Silva (R$ 26.304,17) .
19.	Por meio do Ofício 1/2017/VICOR01, de 3/1/2017, foi encaminhada a presente TCE (peça 2, p. 69-70) , com o Relatório de Auditoria, o Certificado e o Parecer do Dirigente de Controle Interno 1104/2017, concluindo-se pelo mesmo encaminhamento.
20.	Em 5/2/2018, o Pronunciamento Ministerial atestou ter tomado conhecimento das conclusões supramencionadas (peça 2, p. 78) .
21.	No âmbito deste Tribunal, a instrução inicial à peça 4, que teve a anuência do Titular da Unidade Técnica (peça 5) verificou a ocorrência de desvio de recursos da Caixa levadas a efeito pela ex-empregada da Instituição, ora arrolada como responsável neste processo, contudo, verificou que o valor do débito atualizado monetariamente até 1/1/2017 era inferior ao limite fixado por este Tribunal para instauração da TCE, razão pela qual submeteu proposta pelo arquivamento das contas, com fundamento no art. 93 da Lei 8.443, de 1992, nos arts. 169, VI, 199, § 2º, e 213 do RITCU e nos arts. 6º, inciso I, e 19 da IN TCU 71/2012, sem o cancelamento do débito, a cujo pagamento continuará obrigada para que lhe seja dada a quitação.
22.	O Ministério Público junto ao TCU, em parecer de lavra do Procurador Marinus Eduardo de Vries Marsico, considerou a gravidade dos atos fraudulentos praticados pela responsável que resultaram em desvio de recursos para divergir da Unidade Técnica e propor que seja realizada a citação da responsável, "com fundamento no artigo 16, inciso III, alíneas "b" e "d", da Lei 8.443/92 - grave infração às normas legais e regulamentares e desfalque ou desvio de recursos da Caixa Econômica Federal -, com base na responsabilidade pelas movimentações irregulares realizadas na conta bancária de cliente daquela instituição, conforme valores indicados na instrução".
22.1.	Ressaltou
que o arquivamento por baixa materialidade, na forma do artigo 93 da Lei 8.443/92 e artigos 169, VI, 199, § 2º, e 213 do RI/TCU e artigos 6º, I, e 19 da IN/TCU n. 71/2012 materializa uma faculdade orientada para a racionalização processual, mas não uma limitação ao TCU ou mesmo direito da parte, podendo prosseguir regularmente caso assim entenda o Tribunal. Com efeito, apesar do montante ser inferior ao valor mínimo previsto em normativo para prosseguimento de tomada de contas especial, pensamos não ser o melhor deslinde deste processo a proposta de arquivamento, considerando a reprovabilidade das faltas funcionais praticadas pela responsável no exercício da função pública.
23.	O Tribunal proferiu o Acórdão 7850/2018-TCU-Segunda Câmara, Integrante da Relação 24/2018-TCU-2ª Câmara, Relator Ministro José Múcio Monteiro, para decidir o seguinte (peça 11) :
ACORDAM os Ministros do Tribunal de Contas da União, reunidos em Sessão da 2ª Câmara, quanto ao processo a seguir relacionado, com fundamento nos arts. 1º, inciso I; e 10, § 1º, da Lei 8.443/1992, c/c os arts. 143, inciso I, alínea "b"; 197; 201, § 1º; e 202, inciso II, do Regimento Interno/TCU, em determinar a citação de Ana Maria Silva de Lima para, no prazo de quinze dias, a contar do recebimento da comunicação, apresentar alegações de defesa ou recolher aos cofres da Caixa Econômica Federal os valores a seguir relacionados, atualizados monetariamente desde as datas de ocorrência até o efetivo recolhimento, decorrentes da movimentação fraudulenta de contas bancárias de clientes para sua conta pessoal:
	DATA
	VALOR (R$) 
	DATA
	VALOR (R$) 
	DATA
	VALOR (R$) 

	29/08/2006
	500,00
	01/09/2006
	200,00
	04/09/2006
	150,00

	05/09/2006
	200,00
	08/09/2006
	150,00
	11/09/2006
	150,00

	25/09/2006
	2.500,00
	26/09/2006
	700,00
	27/09/2006
	1.098,00

	28/09/2006
	900,00
	29/09/2006
	2.000,00
	02/10/2006
	2.000,00

	16/10/2006
	2.300,00
	23/10/2006
	900,00
	25/10/2006
	460,00

	26/10/2006
	200,00
	27/10/2006
	200,00
	31/10/2006
	3.000,00

	01/11/2006
	400,00
	03/11/2006
	8.500,00
	06/11/2006
	5.500,00

	07/11/2006
	400,00
	08/11/2006
	150,00
	09/11/2006
	200,00

	10/11/2006
	190,00
	10/11/2006
	180,00
	13/11/2006
	200,00

	28/11/2006
	1.000,00
	28/11/2006
	4.300,00
	14/12/2006
	400,00

	18/12/2006
	200,00
	29/12/2006
	300,00
	29/12/2006
	100,00

	02/01/2007
	500,00
	08/01/2007
	300,00
	23/01/2007
	260,00

	26/01/2007
	200,00
	30/01/2007
	130,00
	31/01/2007
	630,00

	08/02/2007
	6000,00
	12/02/2007
	500,00
	14/02/2007
	400,00

	14/02/2007
	500,00
	18/02/2007
	700,00
	22/02/2007
	800,00

EXAME TÉCNICO
24.	Foi procedida a citação válida da sra. Ana Maria Silva de Lima pela via postal, mediante envio do oficio citatório ao seu endereço constante da base de dados da Receita Federal do Brasil (RFB) (peças 12, 13 e 15) .
25.	Embora a comunicação tenha sido entregue no domicilio da responsável em 6/9/2018 (peça 15, transcorrido o prazo regimental de quinze dias, a sra. Ana Maria Silva de Lima não compareceu ao processo, seja para apresentar defesa, seja para recolher o débito indicado no ofício citatório. Operamse, portanto, os efeitos da revelia, podendo-se dar prosseguimento ao processo, nos termos do art. 12, §3º, da Lei 8.443/1992.
26.	Nos processos do TCU, a revelia não leva à presunção de que seriam verdadeiras todas as imputações levantadas contra os responsáveis, diferentemente do que ocorre no processo civil, em que a revelia do réu opera a presunção da verdade dos fatos narrados pelo autor. Dessa forma, a avaliação da responsabilidade do agente não pode prescindir da prova existente no processo ou para ele carreada.
27.	Ao não apresentar sua defesa, a responsável deixa de produzir prova contrária ou argumento acerca da não ocorrência das graves irregularidades que lhe são imputadas ou da sua não participação nos ilícitos tratados neste processo. Configurada sua revelia frente à citação deste Tribunal e inexistindo contestação acerca dos atos irregulares, considerados os elementos existentes nos autos, não resta alternativa senão dar seguimento ao processo e propor o julgamento com base nos elementos até aqui presentes.
28.	Para o exame das irregularidades, já analisadas na instrução à peça 4, pertinente reproduzir parte do exame técnico ali lançado:
21. Os valores apurados pela Caixa no âmbito desta TCE consistem na impugnação do valor total de R$ 76.852,17. Esse valor compreende às movimentações indevidas, ou seja, os valores dos empréstimos creditados na conta do Sr. Renivaldo Batista e transferidos pela sra. Ana Maria para sua conta pessoal (R$ 50.548,00) e às concessões supostamente irregulares de empréstimos ao mesmo cliente, Sr. Renivaldo Batista da Silva (R$ 26.304,17) .
22. Deve-se destacar, de início, que o débito apurado pela Comissão do Processo de Apuração de Responsabilidade Disciplinar e Civil contemplou os valores que a ex-empregada da Caixa se apropriou, mediante transferências de valores da conta corrente do cliente Renivaldo Batista para a conta de poupança da própria empregada. No período entre 29/8/2006 e 22/2/2007, período em que a empregada respondia pela gerência de atendimento da agência, as transferências somaram R$ 50.548,00, em valores históricos, e estão detalhados no item 4.1 acima.
23. A mesma Comissão acima referida concluiu que no caso dos empréstimos feitos em nome do cliente Sr. Renivaldo Batista - supostamente feitos sem seu consentimento -, mas cujos valores permaneceram a sua disposição ou foram por ele utilizados, deveriam ser ressarcidos pelo próprio cliente.
24. A conclusão acima baseou-se na premissa de que a ex-empregada deveria ser responsabilizada pelos valores que se apropriou, que foram transferidos para sua conta, e foram por ela sacados. Considera-se acertada a conclusão acima, pois no caso dos empréstimos, os elementos nos autos não são conclusivos para indicar que todos os empréstimos foram realizados sem o consentimento/aprovação do cliente.
25. O próprio cliente, na declaração que prestou para a citada Comissão, vide item 3 supra, afirmou que a finalidade da conta que abriu na agência da Caixa a convite da sra. Ana Maria, visou obter aumento do limite de crédito do cartão de crédito e do cheque especial. Ou seja, ele visava obter créditos com essa nova conta bancária. Afirmou ter tomado conhecimento da abertura de um crédito rotativo.
26. A imputação à responsável apenas dos débitos referentes aos valores por ela transferidos indevidamente para sua conta também teve a anuência do Jurídico Regional da Caixa que se pronunciou em 20/3/2008, por meio da Nota Jurídica 16/2008 (peça 1, p. 24-29) . Concluiu por anuir com a atribuição da responsabilidade civil à sra. Ana Maria Silva de Lima e que "devem os valores relativos à movimentação irregular serem ressarcidos ao cliente, mediante liquidação dos empréstimos concedidos, e que os saldos remanescentes desses créditos devem ser cobrados do cliente Renivaldo Batista da Silva".
27. A própria Caixa, ao remeter o processo disciplinar e civil à Polícia Federal, como notícia crime, informa que a irregularidade cometida foi que "a empregada Ana Maria Silva de Lima transferiu irregularmente valores, no montante de R$ 50.548,00, da conta corrente 2392.001.00002920-0 de Renivaldo Batista da Silva, para sua própria conta".
28. Contudo, ao instaurar a presente TCE, a Caixa elaborou um demonstrativo de débitos em que incluiu também os valores das contratações supostamente irregulares de empréstimos em favor do sr. Renivaldo Batista. Os valores dos empréstimos ressarcidos pela Caixa ao cliente (R$ 26.304,17) veio somar-se aos valores das transferências feitas pela ex-empregada para sua própria conta ( (R$50.548,00) , valores esses que somados alcançaram R$ 76.852,17, em 28/11/2008, data em que a Caixa ressarciu o sr. Renivaldo Batista (peça 2, p. 50-51 e 25-40) .
29. Em relação aos valores dos empréstimos concedidos ao sr. Renivaldo Batista e que não foram transferidos para a conta bancária da ex-empregada, deve-se concluir que beneficiaram o cliente da Caixa. Ou esses valores permaneceram em sua conta bancária, ou ele os utilizou. Em qualquer das duas hipóteses, cabia ao cliente restituir esses recursos à Caixa. A mera alegação de que não teve conhecimento dos empréstimos e que não efetuou os saques em sua conta não pode ser aceita.
30. Como destacado no relatório da comissão disciplinar (vide item 4.5 acima) , o cliente titular da conta em questão, tinha conhecimento da movimentação anormal da sua conta, porque no período de 15/1/2007 a 19/9/2007 foram devolvidos 32 cheques sem fundos, sendo onze cheques pela segunda vez. Ademais, todos os contratos de créditos/empréstimos estão assinados pelo cliente, mas ele alega que assinou os papéis que lhe foram entregues quando da abertura da conta pela ora responsável neste processo, sem ler e em confiança, por ela estar como gerente e ser sua prima legítima.
31. A conclusão da referida Comissão e do Jurídico da Caixa foi de que os valores dos empréstimos não transferidos para proveito próprio pela ex-empregada deveriam ser ressarcidos pelo cliente, mas a Caixa optou por ressarcir o cliente de todos os valores, como se ele não tivesse nenhuma responsabilidade e não tivesse tirado nenhum proveito, e buscar o ressarcimento integral da exempregada.
32. Entretanto, no âmbito desta TCE, ficou evidenciado que o dano efetivo provocado pela exempregada resume-se aos valores por ela transferidos para sua conta bancária. A investigação levada a efeito pela Caixa concluiu nessa linha. Os lançamentos efetuados pela ex-empregada, com o seu login, estão demonstrados nos relatórios à peça 1, p. 64-81 e à peça 2, p. 1-24.
33. O fato de a Caixa ter decidido ressarcir o cliente relativamente a outros valores que não podem ser comprovadamente atribuídos à ex-empregada, é um custo que a Instituição decidiu assumir. Esses demais valores teriam sido sacados da conta do cliente, mas não há um detalhamento de que saques foram esses e quem, de fato, os efetuou. A ex-empregada admitiu à Polícia Federal ter feito saque para entregar o dinheiro ao cliente, seu primo, mas não especifica o valor e nem a data (peça 1, p. 54-57) . O cliente, por sua vez, admite ter feito um saque com cartão, mas o processo não identifica qual e nem exclui o valor. 33. Diante do exposto, conclui-se não haver como atribuir à responsável o débito referente aos valores dos empréstimos concedidos ao sr. Renivaldo Batista e que não foram por ela transferidos para sua própria conta. Os demais valores, que remanesceram na conta do cliente, deveriam ser por ele ressarcidos, salvo se a Caixa comprovar que a ex-empregada deles se apropriou, o que não foi feito nos autos.
34. Dessa forma, o débito apurado no montante de R$ 50.548,00, detalhado no item 4.1 acima, deve ser atribuído à Senhora Ana Maria Silva de Lima.
29.	Em se tratando de processo em que a parte interessada não se manifesta acerca da irregularidade imputada, não há elementos para que se possa efetivamente aferir e reconhecer a ocorrência de boa-fé na conduta da responsável, podendo este Tribunal, conforme combinação dos §§2º e 6º do art. 202 do Regimento Interno do TCU, desde logo, proferir o julgamento de mérito pela irregularidade das contas, com fundamento no art. 16, inciso III, letras "b" e "d', da Lei 8.443/1992. Esse entendimento está amparado nos Acórdão 133/2015-TCU-Primeira Câmara, rel. Bruno Dantas; 2.455/2015-1ª Câmara, rel. Bruno Dantas 3.604/2015-TCU-1ª Câmara, rel. Bruno Dantas; 5.070/2015- 2ª Câmara, rel. André de Carvalho e 2.424/2015-TCU-Plenário, rel. Benjamin Zymler.
30.	Vale registrar que se verifica a ocorrência da prescrição da pretensão punitiva por parte do TCU, porquanto transcorreu o prazo de dez anos contado entre a data de ocorrência das irregularidades, entre 29/8/2006 e 22/2/2007, e a data do Acórdão que ordenou a realização da citação do responsável, em 28/8/2018 (peça 11) , segundo regra estampada no Acórdão 1441/2016-TCU-Plenário. Na verdade, a TCE já foi autuada em 29/2/2018, quando a pretensão punitiva deste Tribunal já estava prescrita.
CONCLUSÃO
31.	O exame das ocorrências descritas na seção "Exame Técnico" permitiu, na forma dos arts. 10, § 1º, e 12, incisos I e II, da Lei 8.443/1992 c/c o art. 202, incisos I e II, do RI/TCU, definir a responsabilidade da Sra. Ana Maria Silva de Lima (CPF: XXX.084.254-XX) e apurar adequadamente o débito a ela atribuído (item 28) .
32.	Diante da revelia da Sra. Ana Maria Silva de Lima e inexistindo nos autos elementos que permitam concluir pela ocorrência de boa-fé ou de outros excludentes de culpabilidade em suas condutas, propõe-se que estas contas sejam julgadas irregulares e que a responsável seja condenada em débito.
PROPOSTA DE ENCAMINHAMENTO
33.	Diante do exposto, submetem-se os autos à consideração superior e posterior envio à audiência obrigatória do Ministério Público junto ao TCU, nos termos do art. 81, inciso II, da Lei 8.443/1992, e subsequente remessa ao Gabinete do Ministro-Relator, José Múcio Monteiro, propondo: a) considerar revel a sra. Ana Maria Silva de Lima (CPF: XXX.084.254-XX) , nos termos do art. 12, §3º da Lei 8.443, de 16 de julho de 1992; b) julgar irregulares as contas da sra. Ana Maria Silva de Lima (CPF: XXX.084.254-XX) , com fundamento nos arts. 1º, inciso I, e 16, inciso III, alíneas "b" e "d", e § 2º, da Lei 8.443, de 1992, c/c os arts. 19 e 23, inciso III, da mesma Lei, e com arts. 1º, inciso I, 202, § 6º, 209, incisos II e IV, 210 e 214, inciso III, do Regimento Interno do TCU, e condena-la ao pagamento das quantias abaixo relacionadas, com a fixação do prazo de quinze dias, a contar da notificação, para comprovar, perante o Tribunal (art. 214, inciso III, alínea "a" do Regimento Interno) , o recolhimento da dívida aos cofres da Caixa Econômica Federal, atualizada monetariamente e acrescida dos juros de mora devidos, calculados a partir das correspondentes datas até o efetivo recolhimento, na forma da legislação em vigor:
	DATA
	VALOR (R$) 
	DATA
	VALOR (R$) 
	DATA
	VALOR (R$) 

	29/08/2006
	500,00
	01/09/2006
	200,00
	04/09/2006
	150,00

	05/09/2006
	200,00
	08/09/2006
	150,00
	11/09/2006
	150,00

	25/09/2006
	2.500,00
	26/09/2006
	700,00
	27/09/2006
	1.098,00

	28/09/2006
	900,00
	29/09/2006
	2.000,00
	02/10/2006
	2.000,00

	16/10/2006
	2.300,00
	23/10/2006
	900,00
	25/10/2006
	460,00

	26/10/2006
	200,00
	27/10/2006
	200,00
	31/10/2006
	3.000,00

	01/11/2006
	400,00
	03/11/2006
	8.500,00
	06/11/2006
	5.500,00

	07/11/2006
	400,00
	08/11/2006
	150,00
	09/11/2006
	200,00

	10/11/2006
	190,00
	10/11/2006
	180,00
	13/11/2006
	200,00

	28/11/2006
	1.000,00
	28/11/2006
	4.300,00
	14/12/2006
	400,00

	18/12/2006
	200,00
	29/12/2006
	300,00
	29/12/2006
	100,00

	02/01/2007
	500,00
	08/01/2007
	300,00
	23/01/2007
	260,00

	26/01/2007
	200,00
	30/01/2007
	130,00
	31/01/2007
	630,00

	08/02/2007
	6000,00
	12/02/2007
	500,00
	14/02/2007
	400,00

	14/02/2007
	500,00
	18/02/2007
	700,00
	22/02/2007
	800,00

Débito atualizado monetariamente e acrescido de juros de mora até 9/10/2018: R$ 166.426,58
	c) autorizar, desde logo, com amparo no art. 28, inciso II da Lei 8.443, de 1992, a cobrança judicial das dívidas, caso não atendidas as notificações;
	d) remeter cópia do Acórdão, acompanhado do relatório e voto que o fundamentarem, à responsável, à Caixa Econômica Federal e ao Procurador-Chefe da Procuradoria da República no Estado de Alagoas, nos termos do art. 16, § 3º da Lei 8.443, de 1992."
PARECER DO MINISTÉRIO PÚBLICO QUE ATUA JUNTO A ESTE TRIBUNAL DE CONTAS DA UNIÃO
8.	O ilustre representante do Ministério Público, Procurador Marinus Eduardo De Vries Marsico, concordou com a aludida proposta da Unidade Técnica (Peça 18) .
	É o Relatório.

8.1. Murilo Muraro Fracari (22.934/OAB-DF) e outros, representando Caixa Econômica Federal.

Procurador Marinus Eduardo De Vries Marsico.

TOMADA DE CONTAS ESPECIAL. MOVIMENTAÇÕES IRREGULARES EM CONTA CORRENTE. REVELIA. CONTAS IRREGULARES, DÉBITO E MULTA. 1. Nos termos do art. 12, §3º da Lei nº 8.443/1992, aplicam-se os efeitos da revelia ao responsável que, mesmo regularmente citado, se mantém silente, não apresentando alegações de defesa, nem recolhendo o débito a ele imputado aos cofres públicos.

TOMADA DE CONTAS ESPECIAL (TCE)

Secretaria do TCU no Estado de Alagoas (Sec-AL).

Inicialmente, registro que atuo nos presentes autos por força do art. 152 do Regimento Interno do TCU (RI/TCU) .	
2.	Conforme já delineado no relatório precedente, a presente Tomada de Contas Especial foi instaurada em virtude de irregularidades identificadas na movimentação da conta titulada por Renivaldo Batista da Silva, na Agência Jatiúca/AL, a qual  foi contestada pelo cliente em 24 de maio de 2007.
3.	Tendo sido apontado que as irregularidades teriam decorrido de conduta dolosa da Sra. Ana Maria Silva de Lima, ex-empregada da Caixa Econômica Federal na aludida agência, foi promovida sua citação para que apresentasse alegações de defesa ou recolhesse os débitos a ela imputados aos cofres da CEF.
4.	Determinada e realizada a citação da responsável, esta, entretanto, permaneceu silente, não ofertando alegações de defesa, nem recolhendo aos cofres da CEF os débitos a ela imputados, motivo pelo qual a ela impõe-se aplicar os efeitos da revelia, nos termos do art. 12, §3º da Lei nº 8.443/1992.
5.	Nesse contexto, ante a revelia da responsável e os elementos de prova existentes nos autos, em especial as conclusões contidas no Relatório Conclusivo inserto à peça 1 (pags. 15/23) , impõe-se a rejeição das presentes contas, com a condenação da responsável ao ressarcimento da CEF e ao pagamento de multa.
	Em face do exposto, acolho a proposta da Unidade Técnica, aderida pelo MP/TCU, e Voto no sentido de que seja adotado o Acórdão que ora submeto à consideração deste Colegiado.
TCU, Sala das Sessões Ministro Luciano Brandão Alves de Souza, em 12 de fevereiro de 2019.
RAIMUNDO CARREIRO 
Relator